臺灣高雄地方法院交通事件裁定　　　　100年度交聲字第211號
原處分機關　高雄市政府交通局
異　議　人
即受處分人　和運租車股份有限公司
法定代理人　蘇燕輝
送達代收人　范文樺
上列異議人即受處分人因違反道路交通管理處罰條例案件，對於
高雄市政府交通局民國100年1月10日所為之處分（原處分：高市
交裁字第裁32-Z2B007998號），聲明異議，本院裁定如下：
    主  文
原處分撤銷。
和運租車股份有限公司高雄分公司不罰。
    理  由
一、原處分意旨略以：緣異議人即受處分人（下稱異議人）和運
    租車股份有限公司高雄分公司所有車牌號碼9472-MM號租賃
    小客車（下稱系爭小客車），於民國99年12月28日10時26分
    許，在國道一號北上133.1公里處，因駕駛人行車速度超過
    規定之最高時速60公里以上，經國道公路警察局造橋分隊員
    警予以製單逕行舉發；嗣原處分機關即高雄市政府交通局以
    異議人之違規事實明確，乃依道路交通管理處罰條例第43條
    第4項之規定，裁處異議人吊扣汽車牌照3個月等語。
二、聲明異議意旨略以：異議人所有系爭小客車，係於99年12月
    24日起至同年月28日止係由蘇宗偉承租，蘇宗偉駕駛系爭小
    客車於前述地點超速行駛，經警舉發違反道路交通管理處罰
    條例第43條之規定，惟卻同時處罰異議人，一案兩罰，該條
    例第43條第1項第2款、第4項規定，條文前後連貫以「並」
    連接同條第1項處罰汽車駕駛人罰鍰之規定，可知該條第4項
    規定意旨係在處罰汽車駕駛人，立法者並無意規定在此種情
    形下得將處罰轉嫁汽車所有人，且其他道路交通管理處罰條
    例有關處罰轉嫁汽車所有人之規定，均有明定以汽車所有人
    未善盡查證、管理責任或不履行一定義務之可歸責於汽車所
    有人之事由，然上開規定並無規定汽車所有人之可歸責事由
    ，足見該條項之規定並非將處罰轉嫁汽車所有人；再者，由
    大法官會議解釋第275號可知，人民因違反法律上義務而應
    受行政罰，原則上應以行為人具有可歸責之故意過失為責任
    條件，參照行政罰法第3條及第7條規定，法理已採用無責任
    即無行政罰，受處分者需行為人具有責任條件，方屬應受處
    罰之對象；本件駕駛人業經裁罰在案，實不得再向汽車所有
    權人即異議人裁罰，且異議人為汽車出租業者，異議人依一
    般出租業者標準程序簽定車輛租賃契約書並詳實審核承租人
    所出具之文件，出租後之駕駛行為，異議人根本無從預見防
    範，異議人業已遵守法律上之義務並無任何故意過失，爰依
    法聲明異議，請求撤銷原處分等語。
三、按公司為依照公司法組織登記成立之社團法人，故公司具有
    人格，於法令限制內，有享受權利，負擔義務之能力，民法
    第26條定有明文。而所謂分公司，乃指受本公司管轄之分支
    機構而言，公司法第3 條第2 項亦規定甚明。因人格具有不
    可分割之性質，公司縱設有分公司，乃屬本公司之分支機構
    ，其與本公司在法律上係同一人格。經查，系爭小客車之車
    主雖為和運租車股份有限公司高雄分公司，但本案異議人既
    為總公司，此有和運租車公司高雄分公司設立登記表附卷可
    參，揆諸前揭說明，異議人提出本件聲明異議，於法並無違
    誤，合先敘明。
四、次按汽車駕駛人，駕駛汽車有行車速度，超過規定之最高時
    速60公里以上情形者，處新臺幣（下同）6,000元以上
    24,000元以下罰鍰，並當場禁止其駕駛；汽車駕駛人有上開
    行為者，並吊扣該汽車牌照3個月；經受吊扣牌照之汽車再
    次提供為違反第1項第1款或前項行為者，沒入該汽車，道路
    交通管理處罰條例第43條第1項第2款、第4項固分別定有明
    文。惟按行政罰法第7條規定：「違反行政法上義務之行為
    非出於故意或過失者，不予處罰」，究其立法目的，乃依有
    責任始有處罰之原則，對違反行政法上義務之處罰，以行為
    人有可非難性及可歸責為前提，即行為人主觀上有故意或過
    失，始予處罰。又駕駛人違反道路交通管理處罰條例第43
    條第1項第1、2款之規定，同條第4項並規定「汽車駕駛人有
    第1項第1款、第2款或前項行為者，並吊扣該汽車牌照3個月
    」；惟若汽車駕駛人與汽車所有人非同屬1人，可否依同條
    第4項規定對於汽車所有人處以吊扣汽車牌照3個月處罰？經
    臺灣高等法院暨所屬法院之法官研討結果略以：(一)依該條
    項文義以觀，其吊扣汽車牌照之對象係「違規之汽車牌照」
    ，並無違規汽車駕駛人應與汽車所有人為同1人始能吊扣汽
    車牌照之限制；(二)再觀該條文立法過程（見立法院第五屆
    第六會期交通委員會第6次全體委員會記錄），益證道路交
    通管理處罰條例第43條第1項第2款、第4項關於吊扣汽車牌
    照之處分，應係針對汽車所有人所設之特別規定，自不得僅
    以汽車所有人已依道路交通管理處罰條例第85條第1項規定
    ，指出汽車之實際使用人即遽認無道路交通管理處罰條例第
    43條第1項第2款、第4項規定適用之餘地；(三) 然上開吊扣
    汽車牌照之特別規定，究屬行政義務違反之處罰，而條文或
    立法過程，並未排除行政罰法第7條第1項「違反行政法上義
    務之行為非出於故意或過失者，不予處罰」及道路交通管理
    處罰條例第85條第4項推定過失等規定之適用，是汽車所有
    人自仍得經由舉證證明其無故意及過失而免罰；(四)故縱汽
    車駕駛人與汽車所有人非同屬1人，亦應依道路交通管理處
    罰條例第43條第4項規定對於汽車所有人處以吊扣汽車牌照3
    個月處罰，惟可舉證不罰（臺灣高等法院暨所屬法院98年11
    月11日98年法律座談會刑事類提案第21號研討結果意旨參照
    ）。
五、經查：
（一）異議人所有之系爭小客車，於前揭時地經蘇宗偉駕駛而有
      上述違規行為之事實，為異議人所不爭執，且有國道公路
      警察局造橋分隊99年12月28日公警局交字第Z2B007998號
      舉發違反道路交通管理事件通知單及蘇宗偉身份證及駕駛
      執照影本在卷可稽，是此部分之事實，堪予認定。
（二）原處分機關對異議人為前開裁決處分，係以道路交通管理
      處罰條例第43條第4項規定為其處罰依據，然依前開說明
      ，其處罰之成立自應以汽車所有人就該違規事實之發生有
      故意或過失之歸責事由始足當之。又租賃之性質係以物租
      予他方使用、收益，他方支付租金之契約，則租賃物交付
      他方使用後，係處於承租人之占有中，出租人已難對租賃
      物為風險上控管。查異議人自99年12月24日起至同年月28
      日（即違規當日）止將系爭自小客車出租予蘇宗偉使用，
      有汽車出租單附卷可稽，而異議人係車輛租賃業者，對不
      特定大眾提供租借車輛服務，就承租人駕駛資格及能力之
      監督，充其量僅能課以就承租人本身之駕駛資格為注意或
      告知承租人須就汽車管理上應注意駕駛人是否成年，並領
      有監理機關核發之合格駕駛執照等一般性注意，然對於車
      輛交付後，承租人是否交由他人駕駛等，或駕駛人進行駕
      駛作為時所面對各種具體或偶發狀況，有無因故意或過失
      而違規之風險，難課予預見及防止之義務。況異議人將上
      開車輛出租予蘇宗偉時，已在汽車出租單註明承租期間之
      所有停車費、交通罰鍰概由承租人負擔，藉以提醒承租人
      遵守交通規則而為行駛，此有該汽車出租單附卷可佐，堪
      認對承租人就租賃車輛之使用已盡相當之提醒及注意，異
      議人對實際駕駛人之違規，難認具預見可能性，而負有防
      免義務，自無故意或過失。從而，原處分機關逕以車輛所
      有人即異議人為裁罰對象，即有未洽。
六、綜上所述，本件異議人以汽車出租為業，對於汽車經租用後
    之超速駕駛行為，並非先有預見，亦無證據證明有預見之可
    能，難認異議人有故意或過失之可歸責原因。原處分機關不
    察，逕對於異議人裁處吊扣牌照3個月之處分，尚有未洽。
    異議人不服裁決，提起本件異議為有理由，應由本院將原處
    分撤銷，並另為異議人不罰之諭知。
七、應依道路交通管理處罰條例第87條第2 項、道路交通事件處
    理辦法第19條前段，裁定如主文。
中    華    民    國    100   年    3     月    30    日
                        交通法庭  法  官  洪培睿
以上正本證明與原本無異。
如不服本裁定，應於收受送達後5 日內向本院提出抗告狀。
中    華    民    國   100    年    3     月    30    日
                                  書記官  秦富潔